ACORDAO-COMPLETO-2557494

ACÓRDÃO 2506/2022 ATA 43/2022 - PLENÁRIO

VISTOS, relatados e discutidos estes embargos de declaração, opostos por Marcus Pereira Aucélio e Arno Hugo Augustin Filho em face do Acórdão 2092/2022-TCU-Plenário, por meio do qual esta Corte rejeitou os embargos de declaração por eles opostos contra o Acórdão 1349/2022-TCU-Plenário, que, por sua vez, negara provimento a recursos de reconsideração também interpostos por esses responsáveis, mantendo deliberação que lhes julgou as contas relativas ao exercício financeiro de 2013 irregulares.
ACORDAM os Ministros do Tribunal de Contas da União, reunidos em sessão do Plenário, diante das razões expostas pelo Relator, em: 
9.1. com fundamento nos arts. 32, inciso II, e 34 da Lei 8.443/1992, conhecer dos embargos de declaração e rejeitá-los. 
9.2. remeter cópia deste acórdão aos embargantes.

Embargos de declaração contra acórdão que rejeitou embargos de declaração anteriormente opostos em face de deliberação que negou provimento a recursos de reconsideração interpostos pelos embargantes contra a decisão que julgou irregulares as suas contas ordinárias.

Secretaria do Tesouro Nacional.

3. Embargantes: Marcus Pereira Aucélio (XXX.486.601-XX); Arno Hugo Augustin Filho (XXX.327.680-XX).
3.1. Responsáveis: Arno Hugo Augustin Filho (XXX.327.680-XX); Cléber Ubiratan de Oliveira (XXX.953.366-XX); Edélcio de Oliveira (XXX.874.466-XX); Eduardo Coutinho Guerra (XXX.000.681-XX); Fabiana Magalhães Almeida Rodopoulos (XXX.867.841-XX); Gilvan da Silva Dantas (XXX.672.741-XX); Leandro Giacomazzo (XXX.222.241-XX); Lindemberg de Lima Bezerra (XXX.413.760-XX); Líscio Fábio de Brasil Camargo (XXX.557.686-XX); Manuel Augusto Alves Silva (XXX.887.241-XX); Márcio Leão Coelho (XXX.773.881-XX); Marcus Pereira Aucélio (XXX.486.601-XX); Otávio Ladeira de Medeiros (XXX.675.548-XX); Paulo Fontoura Valle (XXX.652.571-XX); Paulo José dos Reis Souza (XXX.424.306-XX); Renato Pontes Dias (XXX.186.531-XX); Viviane Aparecida da Silva Varga (XXX.009.376-XX); Éride Machado Bueno Bomtempo (XXX.613.031-XX).

13.1. Ministros presentes: Walton Alencar Rodrigues (na Presidência), Augusto Nardes, Bruno Dantas (Relator), Jorge Oliveira e Antonio Anastasia.
13.2. Ministro-Substituto convocado: Marcos Bemquerer Costa.

MARCUS PEREIRA AUCELIO

ARNO HUGO AUGUSTIN FILHO

BRUNO DANTAS

Ministro Bruno Dantas.

Trata-se de embargos de declaração opostos por Marcus Pereira Aucélio (peça 121) e Arno Hugo Augustin Filho (peça 124) em face do Acórdão 2092/2022-TCU-Plenário, por meio do qual esta Corte rejeitou os embargos de declaração por eles opostos contra o Acórdão 1349/2022-TCU-Plenário, que, por sua vez, negara provimento a recursos de reconsideração também interpostos por esses responsáveis, mantendo deliberação que lhes julgou as contas relativas ao exercício financeiro de 2013 irregulares.
***
2.	Nesta oportunidade, Marcus Pereira Aucélio alega omissão na decisão embargada, uma vez que teria deixado de apreciar a alegada impossibilidade do embargante de se opor às "pedaladas fiscais", não restando, assim, configurado o "nexo de causalidade com a causa da rejeição das contas aqui examinadas". 
3.	Argumenta, ainda, que, no Acórdão 2575/2016-TCU-Plenário, foi a ele atribuída conduta comissiva; já no Acórdão 1824/2018-TCU-Plenário, conduta omissiva. 
4.	Por fim, sustenta a obscuridade quanto à extensão do efeito substitutivo da deliberação que apreciou os recursos de reconsideração, alegando que não restou claro se o Acórdão 1824/2018-TCU-Plenário teria substituído, em relação a ele, Acórdão 2575/2016-TCU-Plenário.
5.	Diante das questões aduzidas, o embargante finaliza o expediente com o seguinte pedido: 
"14. Isto posto, Marcus Pereira Aucélio pede que sejam os presentes embargos de declaração conhecidos e providos, para que esta Colenda Corte de Contas:
¿ supra a omissão relativa à questão, devidamente suscitada nos primeiros embargos de declaração, de que o Acórdão 1824/2018-TCU-Plenário teria expressamente consignado a impossibilidade de Marcus Pereira Aucélio se opor às então chamadas 'pedaladas fiscais', extraindo, desta premissa, as consequências de direito cabíveis em relação ao julgamento das contas examinadas nestes autos; 
¿ elucide se, ao apreciar os acórdãos proferidos na representação n. Processo 021.643/2014-8, está, ou não, a considerar a incidência do efeito substitutivo dos recursos, previsto no art. 1.008 do CPC, de modo a sanar a obscuridade acima exposta"
***
6.	O segundo embargante, Arno Hugo Augustin Filho, aponta inicialmente contradição sobre a incidência de prescrição.
7.	Argumenta que a incidência da prescrição no processo de contas de gestão da STN foi tratada pela Secretaria de Recursos - Serur na análise do recurso de reconsideração. A matéria não havia sido por ele abordada e, portanto, não houve possibilidade de se manifestar sobre o tema antes do julgamento das contas; por esse motivo, foi tratada em sede de memoriais.
8.	Aduz que, no caso concreto, fluíram mais de 5 anos entre a instauração da prestação de contas de 2013 e a sua notificação, não havendo incidência de causas interruptivas, nos termos da Lei 9.873/1999. Expõe, ainda, que a suspensão da Prestação de Contas de 2013 não teria o condão de interromper ou suspender o fluxo do prazo prescricional.
9.	Um segundo argumento dos embargos diz respeito às contradições e omissões quanto à responsabilidade do embargante, em especial, em relação ao princípio da segurança jurídica e à análise das disposições da Lei de Introdução às Normas do Direito Brasileiro (LINDB) .
10.	Alega-se que a referida lei introdutória não teria sido contemplada no julgamento do TC Processo 021.643/2014-4. Conforme descritos nos memoriais do recurso, não teriam sido ponderadas as dificuldades do gestor, bem como as orientações vigentes à época dos fatos. 
11.	Sustenta a transgressão ao princípio da segurança jurídica, pois as prestações de contas teriam sido encaminhadas regularmente ao TCU, e, só a partir de 2015, foi apontada irregularidade nos procedimentos que vinham sendo adotados.
12.	Diante desses argumentos, o embargante requer: 
a) o recebimento e o processamento dos presentes embargos de declaração; 
b) efeitos infringentes com vistas ao reconhecimento da prescrição; 
c) a correção das lacunas existentes no Acórdão 2092/2022-TCU-Plenário e o provimento dos embargos de declaração.
	É o relatório.

Tisiane Mordini de Siqueira (OAB/RS 27.660), representando Arno Hugo Augustin Filho; Marcellus Samir Salles, Allan Lúcio Sathler e outros, representando a Secretaria do Tesouro Nacional; Luís Fernando Belém Peres (OAB/DF 22.162), representando Marcus Pereira Aucélio.

Não atuou.

PRESTAÇÃO DE CONTAS. EXERCÍCIO DE 2013. CONTAS REGULARES, REGULARES COM RESSALVA E IRREGULARES DE DIVERSOS RESPONSÁVEIS. RECURSOS DE RECONSIDERAÇÃO. CONHECIMENTO. OCORRÊNCIAS GRAVES APURADAS EM PROCESSOS CONEXOS, COM IMPACTO NEGATIVO NA GESTÃO EXAMINADA. IRREGULARIDADE DAS CONTAS ORDINÁRIAS DOS RECORRENTES. DESNECESSIDADE DE NOVA AUDIÊNCIA. INDEPENDÊNCIA DE INSTÂNCIAS. NÃO OCORRÊNCIA DA PRESCRIÇÃO DA PRETENSÃO PUNITIVA. ARGUMENTOS INSUFICIENTES PARA MODIFICAR A DECISÃO RECORRIDA. NEGATIVA DE PROVIMENTO. EMBARGOS DE DECLARAÇÃO. AUSÊNCIA DE CONTRADIÇÃO, OBSCURIDADE OU OMISSÃO. CONHECIMENTO E REJEIÇÃO. NOVOS EMBARGOS DE DECLARAÇÃO. TENTATIVA DE REDISCUSSÃO DO MÉRITO. NÃO OCORRÊNCIA DE PRESCRIÇÃO. CONHECIMENTO E REJEIÇÃO.

PRESTAÇÃO DE CONTAS (PC)

Trata-se de embargos de declaração opostos por Marcus Pereira Aucélio (peça 121) e Arno Hugo Augustin Filho (peça 124) em face do Acórdão 2092/2022-TCU-Plenário, por meio do qual esta Corte rejeitou os embargos de declaração por eles opostos contra o Acórdão 1349/2022-TCU-Plenário, que, por sua vez, negara provimento a recursos de reconsideração também interpostos por esses responsáveis, mantendo deliberação que lhes julgou as contas relativas ao exercício financeiro de 2013 irregulares.
Nesta oportunidade, Marcus Pereira Aucélio alega, em síntese: i) impossibilidade de se opor às irregularidades conhecidas como "pedaladas fiscais"; ii) suposta alteração na conduta a ele atribuída, de comissiva para omissiva; e iii) obscuridade quanto à extensão do efeito substitutivo do acórdão que apreciou pedidos de reexame.
Por seu turno, Arno Hugo Augustin Filho alega, em suma: incidência de prescrição e contradições e omissões quanto à sua responsabilidade, em especial, em relação ao princípio da segurança jurídica e à análise da Lei de Introdução às Normas do Direito Brasileiro - LINDB. 
Satisfeitos os requisitos atinentes à espécie, os presentes embargos devem ser conhecidos, com fundamento nos arts. 32, inciso II, e 34 da Lei 8.443/1992. 
***
De início, observo que os argumentos apresentados por Marcus Pereira Aucélio pretendem reabrir a discussão de questões de mérito já decididas em sede de tomada de contas especial e dos recursos de reconsideração interpostos contra a decisão inicial. 
Ora, conforme a jurisprudência pacífica desta Corte de Contas, os embargos de declaração não constituem figura recursal apta a rediscutir mérito ou a reexaminar matéria, mas a corrigir obscuridade, omissão ou contradição de decisão recorrida. Confiram-se, a propósito, os seguintes precedentes:
"Os embargos de declaração não se constituem em figura recursal adequada à rediscussão de questões de mérito." (Acórdão 2059/2011-TCU-Primeira Câmara, Rel. Min. Augusto Nardes) 
"Em sede de embargos de declaração, questionamentos acerca da valoração das irregularidades que embasaram a condenação implica tentativa de rediscussão ou reexame da matéria, o que não se coaduna com a função integrativa dessa espécie recursal." (Acórdão 2818/2015-TCU-Segunda Câmara, Rel. Min. Vital do Rêgo) 
"Os embargos de declaração visam, como regra, dissipar da decisão recorrida eventuais vícios de omissão, contradição ou obscuridade, não se prestando para rediscussão do mérito de questões anteriormente examinadas, ou mesmo para discussão de novas teses jurídicas." (Acórdão 2452/2021-TCU-Plenário, Rel. Min. Raimundo Carreiro) 
"Embargos de declaração é um recurso de natureza peculiar, cuja fundamentação é vinculada, visto que seu objetivo é estritamente afastar possível omissão, obscuridade ou contradição de determinada deliberação. Logo, esse instrumento não deve servir como meio ilegítimo para rediscussão de mérito, o que representaria, na prática, a possibilidade de repetição de um mesmo recurso, ferindo os princípios da legalidade, da singularidade, da isonomia e da celeridade processual." (Acórdão 13960/2019-TCU-Primeira Câmara, Rel. Min. Benjamin Zymler) 
A propósito, sobre a responsabilidade do embargante, cumpre transcrever excerto do voto condutor do Acórdão 1349/2022-TCU-Plenário:
"17. Embora a responsabilidade do recorrente tenha sido abrandada em relação à do Secretário do Tesouro Nacional, isso não afasta a gravidade das irregularidades. Nesse contexto, a Corte agiu com razoabilidade e proporcionalidade, ao deixar de apenar o recorrente, também, com a inabilitação para o exercício de cargo em comissão e função comissionada, mas sem prejuízo de aplicar-lhe multa, em patamar inferior à sanção pecuniária cominada a Arno Hugo Augustin Filho. 
18.	 O Acórdão 2575/2016-TCU-Plenário registrou que cabia à Subsecretaria de Política Fiscal, pela qual Marcus Pereira Aucélio respondia à época, solicitar a liberação de recursos junto ao Secretário do Tesouro Nacional e comandar a formulação da política de financiamento da despesa pública. 
19.	 Essa atribuição reforça a participação efetiva do recorrente no processo de retenção dos repasses, bem como seu conhecimento sobre os atrasos ocorridos e de seu caráter ilícito, a cujas circunstâncias Marcus Pereira Aucélio não se opôs formalmente, mesmo quando alertado pelas equipes técnicas subordinadas, motivo pelo qual a responsabilidade desse agente pela irregularidade não pode ser afastada.
20.	 Destaco o seguinte trecho do voto condutor do aludido acórdão:
'57. O responsável Marcus Pereira Aucélio, por sua vez, como Subsecretário de Política Fiscal, tinha atribuições regimentais relacionadas à programação financeira do Tesouro Nacional, ficando sob seu comando as unidades da STN que cuidavam da operacionalização dos pagamentos e do controle das subvenções da União, atividades inerentemente vinculadas ao processo de liberação de recursos. Nessa condição, resta claro que tinha conhecimento dos atrasos ocorridos e de suas razões, bem como da ilicitude desse modo de agir, mas não tomou providências para evitá-los. Portanto, como afirmado pela SecexFazenda, "ainda que se admitisse que ele não tinha competência decisória sobre a matéria, é certo que, ao menos por omissão, aderiu à conduta irregular, sendo por ela responsável.'
21.	 Com isso, este Tribunal reputou a Marcus Pereira Aucélio responsabilidade, ao menos omissiva, por desvios na programação financeira da União visto que tinha ciência das operações de crédito fora dos contornos da Lei de Responsabilidade Fiscal."
Observa-se, ainda, que o embargante apresenta argumentos e alegações contra o Acórdão 1349/2022-TCU-Plenário que sequer haviam sido apresentados nos primeiros embargos opostos, ilustrando caráter meramente protelatório dos aclaratórios ora em análise.
Nos termos do art. 507 do Código de Processo Civil, "é vedado à parte discutir no curso do processo as questões já decididas a cujo respeito se operou a preclusão". No caso, houve preclusão consumativa em relação às alegações ii e iii do item 2 deste Voto.  
Sob esses fundamentos, rejeito os embargos de declaração opostos por Marcus Pereira Aucélio.
***
Em exame do segundo expediente, Arno Hugo Augustin Filho sustenta a ocorrência de prescrição.
Acerca deste tema, ressalto que o Tribunal de Contas da União editou, recentemente, a Resolução TCU 344, de 11 de outubro de 2022, regulamentando a prescrição para o exercício das pretensões punitiva e de ressarcimento, adotando, em linhas gerais, os preceitos da Lei 9.873/1999.
O titular da Secretaria de Recursos (Serur) , por ocasião da instrução de recursos de reconsideração (peça 85) , analisou detalhadamente a matéria e concluiu pela inexistência de prescrição. Por oportuno, transcrevo excerto da análise do Secretário da Serur:
"3. Divirjo, contudo, da proposta consistente no arquivamento do feito, em virtude da ocorrência de prescrição da pretensão desta Corte de julgar as presentes contas ordinárias anuais da STN.
4. Segundo os critérios definidos pelo Acórdão 1441/2016-TCU-Plenário, não houve prescrição porque as irregularidades ocorreram no exercício de 2013, as audiências dos responsáveis foram determinadas em 2015 (Acórdão 825/2015-TCU-Plenário) e a deliberação recorrida foi prolatada em 2020 (Acórdão 2014/2020-TCU-Plenário) .
5. Com base nas premissas estabelecidas pela Lei 9.873/1999, o prazo prescricional deve ser de quatro anos (§ 2º do art. 1º da Lei 9.873/1999) . Como bem apontado pelo auditor, 'as irregularidades discutidas nos presentes autos também se amoldam ao tipo penal previsto no art. 359-A do Código Penal, havendo, inclusive, denúncia do Ministério Público Federal já recebida pelo Juízo da 15ª Vara Federal Criminal da Seção Judiciária do Distrito Federal na Justiça Federal, em razão da quase totalidade dos eventos ora em debate (Processo 1024670-75.2018.4.01.3400) (peça 84) '.
6. O termo inicial para a contagem do prazo, apesar de se tratar de irregularidade continuada (e não permanente) iniciada em 2013 e finalizada em 2015, deve ser a data de conhecimento do fato pelo TCU, em 12/12/2014, quando da emissão do relatório de fiscalização no TC Processo 021.643/2014-8, (peças 109-111) .
7. Embora concorde com a assertiva segundo a qual o sobrestamento do processo não deve ser considerado causa interruptiva, o auditor não considerou o efeito da suspensão, típico desse ato processual.
8. O Código de Processo Civil (CPC) traz a previsão de suspensão do processo (que é a figura do 'sobrestamento', no processo de controle externo) quando houver uma questão prejudicial a ser resolvida em outro feito (prejudicialidade externa) . É o que consta do art. 313, inciso V, 'a':
'Art. 313. Suspende-se o processo:
V - quando a sentença de mérito:
a) depender do julgamento de outra causa ou da declaração de existência ou de inexistência de relação jurídica que constitua o objeto principal de outro processo pendente;'
9. Como o julgamento do processo sobrestado não pode prosseguir, porque está na dependência do desfecho dessa questão que é objeto de processo diverso, não se pode falar em 'paralisação indevida' ou em inércia no andamento do feito sobrestado.
10. Não há previsão expressa na Lei 9.873/1999 ou mesmo no Código Civil sobre a suspensão da prescrição, nesse caso. Mas, no próprio Acórdão 1441/2016-TCU-Plenário, que tratou do regime de prescrição sob a ótica do Código Civil, a fundamentação traz considerações a respeito, prevendo hipóteses em que a prescrição não continuaria a correr (a exemplo de situações em que o responsável provoca incidentes processuais protelatórios) . Vejam-se, a respeito, os §§ 82 e seguintes do voto do ministro Benjamin Zymler no citado acórdão, além do próprio teor do item 9.1.5 da referida deliberação, que prevê causa suspensiva da prescrição.
11. A suspensão do curso da prescrição se justifica, entre outras razões, por duas premissas amplamente aceitas pela jurisprudência, decorrentes de princípios gerais do direito (como o da boa-fé objetiva) e da teoria da 'actio nata', a saber: a) a prescrição pune a inércia do titular do direito violado; b) não há inércia punível se o titular do direito não age por algum impedimento justificável.
12. Essa linha de entendimento é antiga na jurisprudência do Supremo Tribunal Federal (STF) e tem sido aplicada em vários ramos do direito, em variadas situações. Assim, por exemplo, no julgamento do RE 26.182/DF, ainda em 1954, o ministro Nelson Hungria reconheceu que 'proposta ação declaratória de nulidade do título cambiário', em processo próprio, o curso da prescrição na ação cambiária teria que ser suspenso, como decorrência direta do 'axioma do direito segundo o qual contra non valentem agere non currit praescriptio'  ('a prescrição não corre contra quem não pode agir') .
13. Esse mesmo entendimento foi aplicado pelo STF em decisão recente, proferida em regime de repercussão geral (questão de ordem no RE 966.177, DJE 1º/2/2019) , em que se discutiu o alcance da suspensão processual prevista no art. 1.035, § 5º, do Código de Processo Civil e os seus efeitos sobre os processos penais. Mais especificamente, nessa questão de ordem o STF discutiu a possibilidade de suspensão, enquanto não julgado o processo paradigma, do prazo prescricional da pretensão punitiva nas ações penais sobrestadas.
14. Em nome da organicidade do sistema jurídico, o relator, ministro Luiz Fux, proferiu o seguinte voto, acolhido pelo colegiado, na mesma linha de reconhecer a suspensão da prescrição nos processos sobrestados:
'Demais disso, em face do princípio 'contra non valentem agere non currit praescriptio', temos que a prescrição não pode correr contra quem não pode agir. A lei não pode criar situações de incompatibilidade lógica, ou seja, não é aceitável impossibilitar a parte de agir e, ao mesmo tempo, puni-la pela sua inércia.
Consectariamente, na presença de obstáculo intransponível ao ius persequendi, imperiosa é a dilação do prazo prescricional, não se admitindo que a lei discipline mecanismo de paralisação da ação e, simultaneamente, permita a continuidade do lapso temporal.'
15. Ainda como exemplo, essa mesma orientação é observada com frequência no âmbito de processos administrativos disciplinares, em que a prescrição para a administração punir é suspensa quando há ordem judicial, normalmente em caráter liminar, que paralisa o processo administrativo. Há vasta jurisprudência baseada na mesma premissa, de que não pode correr a prescrição durante o impedimento ao andamento do processo (STJ: MS 13.385/DF; MS 11.323/DF; EDcl no MS 13.116, entre outros) .
16. Esse mesmo entendimento foi aplicado pelo TCU em processo de concessão de aposentadoria, em que há prazo para o Tribunal realizar o julgamento. Todavia, se há decisão judicial que impede o julgamento (como regra, liminares obtidas pelo interessado) , o TCU invocou as mesmas premissas para concluir que o prazo para julgar foi suspenso. Nessa linha foi o voto do ministro Walton Alencar Rodrigues no TC Processo 005.689-2010-4 (peça 14) , que também afirmou a incidência do art. 313, inciso V, 'a', do CPC, no processo de controle externo:
'Por fim, afasto a necessidade de oitiva prévia da interessada, mesmo tendo o respectivo ato de admissão sido disponibilizado no TCU há mais de 5 anos. Embora o Enunciado 3 da Súmula Vinculante do STF abranja a generalidade dos casos de atos sujeitos a registro, no caso concreto, a abertura de contraditório foi obstaculizada pela pendência de julgamento da causa em processo judicial, o que motivou a suspensão do prazo quinquenal, nos termos do artigo 313, inciso V, alínea 'a', da Código de Processo Civil, aplicável subsidiariamente aos processos dessa Corte de Contas (Enunciado 103 da Súmula de Jurisprudência do TCU) .'
17. Em síntese, a prescrição não corre se ausente um de seus pressupostos, qual seja, a inércia do titular do direito.
18. É certo que um processo não possa ficar sobrestado indefinidamente. Há de se observar, notadamente nessas hipóteses de prejudicialidade, o direito à razoável duração do processo, incluído entre os direitos fundamentais pela Emenda Constitucional 45/2004.
19. A noção de 'razoável duração', contudo, pode variar conforme as circunstâncias do caso, devendo-se empregar, para esse fim, a consideração de critérios como os da complexidade do caso e do próprio comportamento das partes, para se avaliar se houve uma condução ineficiente do processo sobrestante ou se, do contrário, ele observou seu curso regular e foi concluído em prazo razoável.
20. Se houve a regularidade no andamento do processo sobrestante, observadas suas peculiaridades, não há que se falar em inércia ou de negligência no exercício da pretensão punitiva no processo sobrestado, justificando-se a suspensão da prescrição por força do citado princípio da actio nata. Com efeito, a prescrição tem o sentido de sanção pela inércia no exercício de um direito; e se essa inércia não ficou configurada, não há como justificar a fluência do prazo prescricional.
21. Das premissas expostas, concluo que o sobrestamento do feito, no aguardo de decisão sobre questão prejudicial pendente em outro processo, provoca a suspensão do curso da prescrição no processo sobrestado.
22. Consoante a proposta formulada pela unidade técnica de origem, o sobrestamento foi motivado pela necessidade de se aguardar o julgamento definitivo naquele processo de representação (TC Processo 021.643/2014-8) , visto que naquele momento estavam pendentes recursos da União e do Banco Central contra o Acórdão 825/2015-TCU-Plenário - posteriormente apreciados pelo Acórdão 3297/2015-TCU-Plenário - e a realização das audiências também determinadas por aquele decisum  (peça 8) . O relator concordou integralmente com essa proposta (peça 11) .
23. A partir desse entendimento, observo que, no caso em exame, este processo permaneceu suspenso no período entre 10/9/2015, data do despacho do relator favorável ao sobrestamento, e 8//2018, quando da prolação do Acórdão 1824/2018-TCU-Plenário, que apreciou, no âmbito do TC Processo 021.643/2014-8, os pedidos de reexame interpostos pelos responsáveis contra a decisão que lhes aplicou sanções (Acórdão 2575/2016-TCU-Plenário) .
24. Os eventos a seguir sintetizam o exposto e evidenciam os termos interruptivos do prazo prescricional:
	Data
	Descrição do evento
	Tipo do evento (impacto na prescrição) 

	12/12/2014
	Relatório de fiscalização do TC Processo 021.643/2014-8 (peças 109-111) 
	Termo inicial

	8/5/2015
	Notificação dos responsáveis ao Acórdão 825/2015-TCU-Plenário, que determinou as audiências (peças 186 e 210 do TC Processo 021.643/2014-8) 
	Causa interruptiva

	10/9/2015
	Sobrestamento do presente processo ante os reflexos das apurações no TC Processo 021.643/2014-8 (peça 8) 
	Início da suspensão

	9/12/2015
	Prolação do Acórdão 3297/2015-TCU-Plenário (TC Processo 021.643/2014-8) , que apreciou os recursos interpostos pelo Banco Central e pela União ao Acórdão 825/2015-TCU-Plenário
	-

	5/10/2016
	Prolação do Acórdão 2.575/2016 (TC Processo 021.643/2014-8) , que aplicou sanções aos responsáveis
	-

	8/8/2018
	Prolação do Acórdão 1824/2018-TCU-Plenário (TC Processo 021.643/2014-8) , que apreciou os recursos interpostos pelos responsáveis contra o Acórdão 2575/2016-TCU-Plenário
	Término da suspensão

	5/8/2020
	Prolação do Acórdão 2014/2020-TCU-Plenário, ora recorrido, que julgou irregulares as contas dos responsáveis em face dos reflexos das irregularidades apuradas no TC Processo 021.643/2014-8
	Termo final

25. Como se nota, entre 8/5/2015 (causa interruptiva) e o início da suspensão (10/9/2015) , transcorreram quatro meses. Depois, entre o término da suspensão (8/8/2018) e a prolação do acórdão recorrido (5/8/2020) , dois anos. Logo, o transcurso total (dois anos e quatro meses, aproximadamente) não ultrapassou o prazo prescricional de quatro anos."
Convém destacar que essa Corte de Contas ratificou o entendimento do Secretário da Serur quando da apreciação do Acórdão 1349/2022-TCU-Plenário, consoante ilustra o seguinte excerto do voto-condutor do Acórdão 2092/2022-TCU-Plenário, em que essa questão foi suscitada em sede de embargos:
"22. 	De todo modo, a decisão embargada considerou essa discussão superada e inaplicável à espécie, pois acolheu parecer do titular da Serur e do Ministério Público junto ao TCU no sentido de que, no caso concreto, não ocorreu a prescrição em relação aos embargantes - seja com base nos parâmetros atualmente vigentes e suportados pela jurisprudência consolidada desta Corte, consubstanciada no Acórdão 1441/2016-TCU-Plenário, seja na hipótese de se considerar o regramento da Lei 9.873/1999, nos termos em que o STF tem decidido em casos concretos submetidos à sua apreciação e sem efeitos erga omnes. (destaques acrescidos) 
Portanto, não restou configurada a omissão alegada, não cabendo reanalisar a questão da prescrição em sede de embargos declaratórios.
Quanto à análise da responsabilidade do embargante à luz da LINDB e do princípio da segurança jurídica, a omissão também não restou configurada. A questão, suscitada em sede de memoriais, foi apreciada por ocasião do julgamento do Acórdão 2092/2022-TCU-Plenário (parágrafos 26 a 28) ; pretende, aqui, também, a rediscussão de questões de mérito inviáveis nesta via recursal.
Sob esses fundamentos, rejeito os embargos de declaração opostos por Arno Hugo Augustin Filho.
	Ante o exposto, voto por que o Tribunal adote o acórdão que ora submeto à deliberação deste Colegiado. 
TCU, Sala das Sessões Ministro Luciano Brandão Alves de Souza, em 16 de novembro de 2022. 
Ministro BRUNO DANTAS 
Relator